臺灣高等法院刑事判決　　　　　　　　100年度上訴字第865號
上　訴　人　臺灣桃園地方法院檢察署檢察官
被　　　告　洪麗娜
上列上訴人因被告誣告案件，不服臺灣桃園地方法院99年度訴字
第978號，中華民國100年2 月17日第一審判決（起訴案號：臺灣
桃園地方法院檢察署99年度偵字第10190號）， 提起上訴，本院
判決如下：
    主  文
上訴駁回。
    理  由
一、公訴意旨略以：被告洪麗娜於92年間與被害人黃信雄、黃信
    銘兄弟均為桃園縣龍潭鄉○○村○○街63巷住戶，雙方分住
    同巷6號、4號，感情不睦。被告明知其於92年1月7日下午5
    時35分許，與其子邱熾豪一同返家步行至龍吟街63巷3 號前
    時，因被害人黃信雄、黃信銘駕駛車號V8-6388 號自用小客
    車行經該處，雙方互不讓路，並生有爭執，其因而以手持之
    花雨傘敲打該車輛之引擎蓋、前保險桿、左前葉子板及左側
    前、後車門等處，致該車輛前揭部位之烤漆遭刮損而掉落，
    復以傘毆打見狀下車阻止之被害人黃信雄、黃信銘，致被害
    人黃信雄、黃信銘因而受有傷害，經被害人黃信雄檢具車輛
    遭毀損之照片、遠勝汽車股份有限公司（下稱遠勝公司）龍
    潭服務廠鈑噴技師長徐日逢開立之車損估價單及診斷證明書
    為證，向臺灣桃園地方法院檢察署對被告提出傷害及毀損等
    告訴，被害人黃信銘則檢具診斷證明書為證，對被告提出傷
    害告訴，並經該署檢察官偵辦後，以92年度偵字第2990號、
    第10196號案件提起公訴，嗣經原審法院以92年度易字第7號
    刑事判決，就被告傷害犯行判處拘役30日、毀損犯行判處拘
    役15日，惟因被告不服提起上訴，經本院以93年度上易字第
    1918號刑事判決，駁回上訴確定後，先向臺灣桃園地方法院
    檢察署對徐日逢提起偽造文書之告訴，經該署檢察官於95年
    11月6日及96年7月22日，以95年度偵字第17208 號及96年度
    偵續字第67號案件為不起訴處分。詎被告意圖使被害人黃信
    雄及黃信銘受刑事處分，竟以該署檢察官於95年5 月11日就
    上開車輛所製作之勘驗筆錄中車損之位置及數量，與被害人
    黃信雄、黃信銘先前據以提告之證據照片內容有異，而向該
    署誣告被害人黃信雄、黃信銘共同虛偽指訴其於上開時、地
    刮損上開自用小客車之烤漆而涉犯偽造變造證據及誣告等罪
    嫌，嗣上開案件經該署檢察官查明實情後，並無被告所指訴
    之情節，陸續以96年度偵字第25763號、97年度偵續字第47
    號、97年度偵續一字第20號、98年度偵續二字第2 號案件，
    對被害人黃信雄、黃信銘為不起訴處分，因認被告涉犯刑法
    第169條第1項之誣告罪嫌。
二、按犯罪事實應依證據認定之，無證據不得認定犯罪事實；不
    能證明被告犯罪或其行為不罰者應諭知無罪之判決，刑事訴
    訟法第154條第2項、第301條第1項定有明文。又認定不利於
    被告之事實，須依積極證據，苟積極證據不足為不利於被告
    事實之認定時，即應為有利於被告之認定；再認定犯罪事實
    所憑之證據，雖不以直接證據為限，間接證據亦包括在內，
    然而無論直接或間接證據，其為訴訟上之證明，須於通常一
    般之人均不致有所懷疑，而得確信其為真實之程度者，始得
    據為有罪之認定；另刑事訴訟法第161 條已於91年2月8日修
    正公布，其第1 項規定：檢察官就被告犯罪事實，應負舉證
    責任，並指出證明之方法；因此，檢察官對於起訴之犯罪事
    實，應負提出證據及說服之實質舉證責任，倘其所提出之證
    據，不足為被告有罪之積極證明，或其指出證明之方法，無
    從說服法院以形成被告有罪之心證，基於無罪推定之原則，
    自應為被告無罪判決之諭知，最高法院30年上字第816 號、
    76年台上字第4986號、92年台上字第128 號著有判例可資參
    照。
三、檢察官認被告洪麗娜涉犯刑法第169條第1項之誣告罪嫌，無
    非係以：被告毀損被害人黃信雄、黃信銘車輛之事實，業經
    法院審認在案，而被害人黃信雄所提車損照片核與檢察官於
    95年5 月11日勘驗筆錄記載情形相當並無重大矛盾，則被告
    對被害人黃信雄、黃信銘提出之變造證據誣告告訴，主觀上
    應具有誣告之犯意等，為其主要論據。
四、訊據被告洪麗娜固坦承與被害人黃信雄、黃信銘間於92年1
    月7 日因用路糾紛而生刑事訴訟，嗣被告所犯傷害、毀損案
    件經原審法院以92年度易字第7 號刑事判決，各判處拘役30
    日、15日，應執行拘役40日，並經本院以93年度上易字第19
    18號刑事判決，上訴駁回而確定，惟被告對該確定判決所憑
    事證仍有疑義，先對遠勝公司龍潭服務廠鈑噴技師長徐日逢
    提起偽造文書告訴，俟經臺灣桃園地方法院檢察署檢察官以
    96年度偵續字第67號為不起訴處分確定，另對被害人黃信雄
    、黃信銘提出誣告告訴，終經臺灣桃園地方法院檢察署檢察
    官以98年度偵續二字第2 號為不起訴處分確定等情，然堅詞
    否認有何誣告犯行。被告辯稱略以：檢察官於95年5 月11日
    就車號V8-6388 號自用小客車進行勘驗時，其筆錄記載「車
    子右前引擎蓋部分有細微之刮痕」，惟因被告係現場目擊，
    此與黃信雄於92年1 月13日提告之多處車損照片顯然不符，
    況迄至該時已3 年餘，何以車損部位由多處變成引擎蓋細微
    刮痕，因而有合理懷疑證據遭變造情事，並非捏造或虛構證
    據，復黃信雄、黃信銘乃共同對被告提出告訴，故對渠等一
    同提告，主觀上難認有誣告犯意等語。經查：
  (一)按誣告罪之成立，以犯人明知所訴虛偽為構成要件，若誤認
    有此事實，或以為有此嫌疑，自不得遽指為誣告；又誣告罪
    ，以意圖他人受刑事或懲戒處分，向該管公務員誣告為構成
    要件，故該項犯罪，不特須指出其具體事實，足以使人受刑
    事或懲戒處分，且須明知其為虛偽，具有故意構陷之情形始
    能成立，如對於事實有所誤認，即缺乏此種意思條件，自難
    令負誣告責任；告訴人所訴事實，不能證明其係實在，對於
    被訴人為不起訴處分確定者，是否構成誣告罪，尚應就其有
    無虛構誣告之故意以為斷，並非當然可以誣告罪相繩，最高
    法院20年上字第717 號、22年上字第3368號、59年台上字第
    581 號著有判例均可資參照。準此，被告與被害人黃信雄、
    黃信銘間，就92年1月7日之用路糾紛迭生多起訴訟在案，渠
    等互告傷害、毀損等刑事犯罪，嗣本院以93年度上易字第19
    18號刑事判決確定，惟被告復對該案所憑車損估價單製作人
    徐日逢提出偽造文書告訴，於此案偵查終結前另對被害人黃
    信雄、黃信銘提起變造證據之誣告告訴，此歷臺灣桃園地方
    法院檢察署檢察官多次偵查，且經臺灣高等法院檢察署檢察
    長再議發回命令續行偵查，直至98年12月14日始經臺灣高等
    法院檢察署檢察長以98年度上聲議字第7846號處分書再議駁
    回確定，本案方止訟爭，雖被告對被害人黃信雄、黃信銘提
    出之誣告告訴經檢察官為不起訴處分確定，然其是否係故意
    構陷事實，抑或僅對於事實有所誤認，主觀上有無誣告之犯
    意，不無疑問。
  (二)再者，被告質疑被害人黃信雄、黃信銘有變造證據進而提起
    誣告告訴，主要乃臺灣桃園地方法院檢察署檢察官以95年度
    偵字第17208號徐日逢被訴偽造文書偵查中，於95年5月11日
    就被害人黃信雄使用之車號V8-6388 號自用小客車進行勘驗
    ，被告認其勘驗結果與被害人黃信雄、黃信銘先前對之所提
    傷害、毀損檢附之車損照片不符，而認有誣告犯嫌。況且，
    參酌被害人黃信雄於92年1月7日與被告發生用路糾紛後，其
    提告所附車損照片18張為：「後左車門刮痕」1 張、「前左
    車門刮痕」4張、「左前/後車門-遠拍」2張、「引擎蓋正面
    全覽」1張、「引擎蓋刮痕」4張、「引擎蓋刮痕與脫漆」1
    張、「水箱罩上方引擎蓋刮痕」1張、「左前保險桿多處刮
    痕」1張、「左前保險桿腳踹刮痕」1處、「左前側板多處刮
    痕-遠拍」1張、「左前側板多處刮痕-近拍」1張（見臺灣桃
    園地方法院檢察署96年度他字第2310號偵查卷第45頁至第47
    頁），惟原偵查檢察官於95年5 月11日勘驗該車輛時，勘驗
    情形卻記載「一、勘驗車號V8-6388 號自小客車」、「二、
    車子右前引擎蓋部分有細微之刮痕」，此有該次勘驗筆錄在
    卷可參（見原審99年度審訴字第1933號刑事卷第41頁），兩
    者記載車輛受損部分顯然不同，究竟何者屬實，抑或有何原
    因以致判讀情形不同，著實令人疑惑。固然，本案偵查檢察
    官於98年10月23日經向實施勘驗之原偵查檢察官聯繫，表示
    因祇勘驗車輛引擎蓋部分，車身其他部分未勘驗，而勘驗筆
    錄記載「車子右前引擎蓋」部分，乃當時人站在車頭前方，
    右前引擎蓋係指人面向車頭之右前方等語，有電話紀錄1 紙
    在卷可查（見臺灣桃園地方法院檢察署98年度偵續二字第2
    號偵查卷第30頁），復於98年10月30日再次就該車輛進行勘
    驗，勘驗情形為「車子引擎蓋上有多處刮痕，與96他2310卷
    所示之車損照片相符」、「車身左前車門與後車門多處刮痕
    ，與96他2310車損照片相符」，此參該次勘驗筆錄暨照片足
    證（見同上偵查卷第43頁至第47頁）；綜合以觀，被害人黃
    信雄使用之車號V8-6388 號自用小客車，於92年1月7日與被
    告發生用路糾紛後，提告時所附車損照片部位應在該車輛左
    側，換言之即駕駛座位置，此與原偵查檢察官於95年5 月11
    日勘驗筆錄記載「車子右前引擎蓋部分有細微之刮痕」迥然
    不同，雖原偵查檢察官本意同為駕駛座前方左側引擎蓋有細
    微刮痕，但其勘驗筆錄記載方式明顯與一般人認知之情形有
    異，又未敘明僅就引擎蓋部分實施勘驗，甚至連本案偵查檢
    察官亦不確定其真意為何，而特地與原偵查檢察官聯繫確認
    勘驗筆錄內容，在在顯示原偵查檢察官95年5 月11日所為之
    勘驗筆錄存有瑕疵，此項記載不明確且易致人誤會、混淆之
    勘驗筆錄，要如何苛責被告能與原偵查檢察官勘驗筆錄內容
    有不同之認知？從而，被告因信賴具有國家刑事追訴犯罪權
    限之檢察官勘驗結果，認被害人黃信雄、黃信銘先前所提車
    損照片與事實不符，且此係因原偵查檢察官有瑕疵之勘驗筆
    錄所誤導，因而對於事實有所誤認，被告主觀上是否有虛構
    事實之意思，甚為有疑，自難令其擔負誣告責任。
  (三)另外，綜合證人即被害人黃信雄、黃信銘，又證人劉瑩鳳、
    林少貞歷次所述92年1月7日發生之用路糾紛經過，並非全然
    一致而無出入（見臺灣桃園地方法院檢察署96年度他字第23
    10號偵查卷第24頁至第27頁、第51頁，97年度偵續字第47號
    偵查卷第22頁至第23頁，97年度偵續一字第20號偵查卷第15
    頁至第16頁，98年度偵續二字第2 號偵查卷第28頁至第29頁
    ，99年度偵字第10190號偵查卷第9頁至第14頁、第16頁至第
    27頁），姑且不問被告與被害人黃信雄、黃信銘間是非曲直
    為何，但被告所犯傷害、毀損犯行既經本院以93年度上易字
    第1918號刑事判決，各判處拘役30日、15日，應執行拘役40
    日確定，除經再審或非常上訴撤銷原判決之情形，基於判決
    之確定力，法院自應予以尊重，故可認被告確有以雨傘敲打
    被害人黃信雄車輛情事，應無疑問。惟查，此情至多僅祇得
    認被告有毀損被害人黃信雄車輛之事實，但就該車輛受損位
    置為何，原偵查檢察官於95年5 月11日所為之勘驗結果既明
    顯與被害人黃信雄、黃信銘提出之車損照片不符，已足讓被
    告懷疑該項證據有遭變造情形，業如前述，是其非明知為虛
    偽而故意構陷，不無因惑於原偵查檢察官有瑕疵之勘驗筆錄
    之結果，自難從單憑被告犯傷害、毀損罪經法院判決確定乙
    節，遽為不利被告之事實認定。況且，兼衡證人徐日逢前於
    95年5月11日偵查中陳稱：伊於92年1月15日進行估價時，只
    有靠近引擎蓋葉子板部分有一點凹陷痕跡，無須鈑金僅烤漆
    處理即可，但迄後未見該車再次前來修理等語（見原審99年
    度審訴字第1933號刑事卷第39頁至第40頁）；嗣於96年7 月
    23日偵查中證稱：當時係黃信雄、黃信銘之父親駕駛該車輛
    前來估價，伊看到引擎蓋右側，亦即副駕駛座前方有一道細
    微刮痕，至其他地方有無刮痕並未注意等語（見臺灣桃園地
    方法院檢察署96年度他字第2310號偵查卷第24頁至第26頁）
    ，固證人徐日逢係待被告於96年5 月25日以刑事告訴狀，對
    被害人黃信雄、黃信銘提出誣告之告訴後，方於96年7 月23
    日偵查中陳述與原偵查檢察官於95年5 月11日勘驗時相近之
    證詞，但此情業經本案偵查檢察官於98年10月23日與原偵查
    檢察官聯繫並確認勘驗筆錄記載有誤，復於同年月30日再次
    進行勘驗以查明事實真偽，顯見進行車損估價之證人徐日逢
    本身都記不得該車受損位置為何，被告迭經多次爭訟之後，
    適巧又遇上原偵查檢察官有疑之勘驗筆錄內容，其係對於事
    實誤認而非主觀虛構之可能性極高，自不得徒以交通部公路
    總局新竹區監理所中壢監理站98年7月3日函附車號V8 -6388
    號自用小客車新領牌照登記書（見同上98年度偵續二字第2
    號偵查卷第24頁至第25頁），其車型、烤漆與卷附照片相符
    為由，驟謂被告係明知所訴虛偽而為誣告之情事存在。
  (四)基此，被告雖有於96年5 月25日以刑事告訴狀，對被害人黃
    信雄、黃信銘提出變造證據之誣告告訴，然其實係誤解原偵
    查檢察官於95年5 月11日勘驗筆錄之真意，因認被害人黃信
    雄、黃信銘先前就傷害、毀損告訴中檢附之車損照片與事實
    不符而提告，主觀上欠缺虛構誣告之故意，縱該案經臺灣桃
    園地方法院檢察署檢察官以98年度偵續二字第2 號為不起訴
    處分確定，至多僅被告就所告訴之事實不能證明其係實在，
    並非當然可以誣告罪相繩。
五、原審認不能證明被告有誣告罪之犯行，而諭知無罪，經核無
    違誤。檢察官上訴意旨略以：(一)被告前所為毀損犯行，經本
    院93年度上易字第1918號判決有罪確定，則法院有罪判決之
    既判力所及者除判決主文，尚包含被告所為之「犯罪事實」
    ，原審竟以「此情至多祇得認被告有毀損黃信雄車輛之事實
    ，但就該車輛受損位置為何…」為有利於被告之認定，顯屬
    矛盾。(二)又被告確實有起訴書所指之毀損犯行，係經歷審法
    院透過實質審理、以及證人間交互詰問後所為之判斷，則被
    告毀損車輛之範圍既經認定，且亦為被告所明知，則縱使被
    害人提出之受損車輛之估價單記載受損範圍較小於法院之受
    損範圍之認定，亦不足以讓被告產生疑義，可能之因素有：
    被害人如何主張其受損之範圍乃其權利，且被害人亦有可
    能基於任何因素而不願對被告趕盡殺絕而僅提出部分車損估
    價單；被告智力及理解能力並未較一般人低落，豈有不知
    被害人可能因任何因素而提出較小範圍之證據；被告並非
    毀損罪無關之人，被害人提出車損較真實損害範圍為小之證
    據即主張被害人偽造文書，明顯背於常理。(三)徐日逢偽造文
    書案中僅對車頭部位勘驗，係因該案爭點本即只對車頭位置
    有爭議，而不及其他車身部位，自無勘驗之必要，被告為該
    案之告訴人，並於該案接受檢察官訊問，理應知之甚詳，竟
    對黃信雄提出之誣告罪將之混為一談，其利用自身對案情之
    瞭解而混淆法院、干擾司法，更足證被告心智高於一般人，
    惡性重大由此可見；且被告提出與徐日逢之私下對話錄音譯
    文顯示，徐日逢只針對引擎蓋估價是被害人要求，故估價單
    之記載與全部毀損範圍不同，故檢察官於徐日逢偽造文書案
    件中亦僅只針對引擎蓋勘驗，被告豈有不知勘驗筆錄記載毀
    損部位之左右不同乃因製作筆錄之人站立位置所導致，被告
    豈有不知之理。(四)本案檢察官不厭其煩致電偽造文書案件之
    承辦檢察官，目的即在使被告誣告犯意無所遁形，原審竟以
    台灣高等法院檢察署多次發回黃信銘等誣告案發回再議等形
    式上理由對被告為有利之認定，實難認同。(五)黃信銘、黃信
    雄誣告案多次發回再議之理由，針對黃信銘部分係要求查明
    黃信銘於前案是否有提出告訴之程序事項，針對黃信雄部分
    ，則係因被告提告事實並無理由，而承辦檢察官未浪費司法
    資源，故未要求黃信銘再次提供車輛供勘驗，但未使被告啞
    口無言、心服口服乃發回續行偵查，乃於偵續二字第2 號勘
    驗後未再發回續行偵查。然查，被告申告告訴人黃信雄、黃
    信銘等人偽造、變造證據之誣告罪嫌，並非全然無因，難認
    其申告內容完全出於憑空捏造，尚難以誣告罪相繩，已如前
    述。又被告前因毀損、傷害等案經原審法院以93年度易字第
    7 號及本院93年度上易字第1918號判決有罪確定在案，該案
    認定被告毀損車輛之範圍有引擎蓋、前保險桿、左前葉子板
    及左側前、後車門等多處，與徐日逢出具之估價單、以及徐
    日逢偽造文書案中之勘驗筆錄僅記載引擎蓋一處差距甚大，
    按毀損罪中毀損行為造成的損害亦為法院對行為人量刑時參
    考之因素，對毀損罪之被告權益影響不可謂不大，被告自有
    究明之權利，絕非單純如公訴人如所指被害人主張如何受損
    範圍乃其權利而已，而上訴意旨另所指可能係被害人不願對
    被告趕盡殺絕、不願被告受到過重的懲罰，或被告智力及理
    解能力豈有不知道告訴人提出損害較小範圍之原因云云，亦
    屬臆測之詞，且對本案事實之釐清並無助益，要難做為不利
    於被告之認定。且查，被告於毀損案歷審審理時不僅矢口否
    認犯罪，並質疑徐日逢出具之估價單與告訴人黃信雄所述毀
    損之內容並不相符，毀損案審理之法院雖曾傳喚證人徐日逢
    ，惟其並未到庭說明；該案審理法院則依據其他多名證人、
    照片及估價單等證物，對被告為有罪判決確定，至此被告對
    毀損範圍不一致之疑慮仍未解除，於本件誣告案原審準備程
    序中猶否認有毀損之答辯（見審訴字第1933號卷第34頁反面
    ），可見一斑；而刑事訴訟制度為救濟原確定判決認定事實
    錯誤，設有再審程序，賦予特定人得為受有罪判決之人之利
    益，在符合法定要件之前提下有聲請再審之權利，則被告基
    於證明其自身清白之主觀認識下，發現告訴人所提之18紙車
    損照片與估價單及記載不明且易致人誤會、混淆之勘驗筆錄
    大不相同，本於信賴檢察官勘驗筆錄而對告訴人提出偽造、
    變造證據之刑事告訴，實難認有構成明知所訴虛偽之要件。
    除此之外，復查無其他積極證據足資證明被告確有公訴意旨
    所指誣告犯行，檢察官上訴意旨所指均無法達足以確信被告
    有上開被訴誣告犯行之程度，上訴為無理由，應予駁回。
據上論斷，應依刑事訴訟法第368 條，判決如主文。
本案經檢察官壽勤偉到庭執行職務。
中    華    民    國   100    年    5     月    31    日
                  刑事第六庭審判長法  官  邱同印
                                  法  官  郭豫珍
                                  法  官  何信慶
以上正本證明與原本無異。
如不服本判決，應於收受送達後10日內向本院提出上訴書狀，其
未敘述上訴之理由者並得於提起上訴後10日內向本院補提理由書
（均須按他造當事人之人數附繕本）「切勿逕送上級法院」。
                                  書記官  王泰元
中    華    民    國   100    年    5     月    31    日